臺灣臺中地方法院交通事件裁定　　　　99年度交聲字第4128號
原處分機關　交通部公路總局臺中區監理所
異　議　人
即受處分人　魏陳美玉
上列受處分人因違反道路交通管理處罰條例事件，對於交通部公
路總局臺中區監理所民國99年11月9日所為之裁決（中監違字第
裁60-KK0000000號裁決書），聲明異議，本院裁定如下：
    主   文
原處分撤銷。
魏陳美玉不罰。
    理   由
一、聲明異議人即受處分人魏陳美玉（下稱受處分人）聲明異議
    意旨略以：伊很確定車子車牌無安裝任何東西導致無法辨識
    ，又如無法辨識，請問如何得知此車牌違規，且第一張照片
    畫面模糊不清，連路旁的標誌也不清楚而無法辨識，所以有
    可能是當時鏡頭模糊、或者閃光曝光等不明因素所致。且違
    規當時是伊女兒駕駛系爭車輛等語。
二、原處分機關即交通部公路總局臺中區監理所（下稱原處分機
    關）係以：受處分人所有車牌號碼Ｅ四─八○七五號自小客
    車，於九十九年八月七日一時五十九分許，於雲林縣麥寮鄉
    ○○○○路七十六公里處路口，因「以安裝其他器具之方式
    不能辨識號牌」，經雲林縣警察局交通隊員警依道路交通管
    理處罰條例第十三條第一款規定逕行舉發。受處分人於應到
    案日前向原舉發單位提出申訴，舉發單位雲林縣警察局於九
    十九年十一月五日以雲警交字第○九九一三○二四四五號函
    復，本所遂於九十九年十一月九日以中監自字第○九九○○
    四四四九九號函復受處分人，受處分人仍有疑義，本所遂於
    九十九年十一月九日依照違規事實以中監違字第裁六○－Ｋ
    Ｋ0000000號裁決書處罰鍰新臺幣（下同）三千元整
    ，並責令申請換領牌照或改正等語。
三、按汽車號牌不得變造損毀、塗抹或粘貼其他材料、加裝邊框
    或霓虹燈、裝置旋轉架、顛倒懸掛或以安裝其他器具之方式
    使不能辨認其牌號，並不得以他物遮蔽，如有污穢，致不能
    辨認其牌號時，應洗刷清楚，道路交通安全規則第十一條第
    二項定有明文。再按汽車行駛時，有損毀或變造汽車牌照、
    塗抹污損牌照，或以安裝其他器具之方式，使不能辨認其牌
    號者，處汽車所有人二千四百元以上四千八百元以下罰鍰，
    並責令申請換領牌照或改正，道路交通管理處罰條例第十三
    條第一款亦有明定。又參諸交通部九十二年十月十七日交路
    字第○九二○○五七六五○號函文意旨：有關道路交通管理
    處罰條例第十三條第一款所稱之「不能辨認其牌號」之認定
    乙節，應考量於正常視力、光線、距離及角度之情況下，依
    個案具體事實認定處理等情。又前揭條文所稱「所有人」之
    意義為何，道路交通管理處罰條例並無明文定義，惟汽車屬
    於動產，民法上動產物權之讓與非將動產交付不生效力（民
    法第七百六十一條第一項前段），並非以「登記」或「過戶
    」為要件，雖然道路交通管理各項異動登記之「車主」部分
    ，於行政或訴訟程式上有推定何人是「所有人」之效力，但
    在解釋上道路交通管理處罰條例「所有人」為何人，仍應從
    民法之規定。至於汽車所有人怠於辦理各項異動登記，而影
    響交通管理秩序之情形，同條例第十六條第一項第一款已有
    處罰之明文，並不能將各項異動登記之「車主」視同「汽車
    所有人」（臺灣高等法院臺中分院九十二年度交抗字第八二
    五號、九十七年度交抗字第一一二三號、臺灣高等法院九十
    八年度交抗字第一九二二號、九十六年度交抗字第二二八號
    裁定意旨參照。)。基上，汽車行駛時，有損毀或變造汽車
    牌照、塗抹污損牌照，或以安裝其他器具之方式，使不能辨
    認其牌號，處罰之對象為「汽車所有人」，亦應係違規時汽
    車之真正所有權人而言，而非汽車之登記名義人。因車籍資
    料僅係監理機關對於車輛管理之行政登記事項，車籍資料上
    車主名稱登記，雖可據以作為該車所有人之判斷依據，然該
    車籍資料所登記之車主，並非當然即為民法上之真正所有權
    人。
四、再按同條例第八十五條第一項規定：「本條例之處罰，受舉
    發違反道路交通管理事件之受處罰人，認為受舉發之違規行
    為應歸責他人者，應於舉發違反道路交通管理事件通知單應
    到案日期前，檢附相關證據及應歸責人相關證明文件，向處
    罰機關告知應歸責人，處罰機關應即另行通知應歸責人到案
    依法處理。逾期未依規定辦理者，仍依本條例各該違反條款
    規定處罰。」又違反道路交通管理事件統一裁罰標準及處理
    細則第三十六條復明定：「本條例之處罰，受舉發違反道路
    交通管理事件之被通知人，認為受舉發之違規行為應歸責他
    人者，應於通知單記載之應到案日期前，檢附相關證據及足
    資辨識、通知應歸責人之證明文件，向處罰機關告知應歸責
    人，處罰機關應即另行通知應歸責人到案依法處理。逾期未
    依規定辦理者，仍依本條例各該違反條款規定處罰。」雖均
    科予「受處罰人」（即受舉發人）應於一定期限內負有告知
    實際交通違規人之義務。但其目的在於使處罰機關對於違反
    道路交通管理條例之舉發事件，究應如何判別受處罰之對象
    能有所遵循，並非使處罰對象發生終局變更，而是以形同法
    律推定之方式避免交通違規行為人僥倖脫法。從而，本條項
    規定應僅屬處罰機關得為實體上處罰之依據，並課予受處罰
    人適當舉證之義務，縱有違反亦不生失權之效果；原處罰機
    關在裁決前，乃至法院聲明異議程序中，仍應依違規事實是
    否存在、有無可歸責原因及責任條件等情，為實體上之判斷
    （臺灣高等法院九十八年度交抗字第七四六、一五二一、一
    九二二、二一三六號裁定意旨參照）。
五、經查：
(一)上開車輛於九十九年八月七日一時五十九分許，行經前開地
    點，經警員以安裝其他器具之方式，使不能辨認其號牌為由
    ，以雲警交字第ＫＫ0000000號違反道路交通管理事
    件通知單逕行舉發，並由原舉發單位以九十九年十一月五日
    雲警交字第○九九一三○二四四五號函回復受處分人申訴略
    以：「．．．二、．．．查臺端所有車號Ｅ四－八七○五自
    小客車於九十九年八月七日一時五十九分許，行經本轄麥寮
    鄉台十七線七六公里處路口，因超越停止線違規，為本局所
    設感應式線圈闖紅燈照相儀器拍攝採證，復經審核違規相片
    發現車牌下另裝設具反光效果之底牌，致無法辨識該號牌前
    後碼之情形，經值勤員警多次分析、判讀及透過電腦車籍資
    料檔比對後，確認該號牌第一碼英文字母為『Ｅ』、最後一
    碼為『五』，違規至為明確，遂依道路交通管理處罰條例第
    十三條第一款（誤載第一項第一款）製單舉發無誤。」等語
    。原處分機關乃依道路交通管理處罰條例第十三條第一款規
    定，裁處受處分人罰鍰三千元，並責令申請換領牌照或改正
    等情，有原處分機關裁決書、雲林縣警察局舉發違反道路交
    通管理事件通知單及上開函文各一紙暨採證照片二幀等附卷
    可稽，並經證人即警察塗志承到庭結證無訛。
(二)然查，本件違規車輛之實際所有人確非為受處分人乙節，業
    經證人即受處分人之女兒魏玉容到庭具結證稱：「（本案車
    子違規當時誰開的？）我，這部車一直都是我在開，車子是
    我買的，但用我母親名義登記，我母親不會開車。」等語在
    卷（見本院一○○年一月四日訊問筆錄第二頁），核與受處
    分人於本院訊問時陳稱：「（是否可以聽到法官叫你？）可
    以。」、「（本案車輛你是否有在開？）沒有。」、「（本
    案車輛被拍照時，是否你駕駛？）不是。」、「（當時是誰
    開的？）【用手指魏玉容】是我女兒開的。」等語（見本院
    一○○年一月四日訊問筆錄第四頁至第五頁）情節相符。又
    受處分人係極重度智障，亦有中華民國殘障手冊影本一份在
    卷可稽，衡情，受處分人應無自居為所有人之意而對該車有
    事實上支配管理關係之可能，足認受處分人確非車牌號碼Ｅ
    Ａ－八○七五號自小客車之實際所有人，而非上開交通管理
    處罰條例規定之受罰主體，依法即不得遽予裁罰。從而，揆
    諸上揭說明，本件車牌號碼ＥＡ－八○七五號自用小客車於
    前揭違規時間，其實際所有權人既難認係受處分人，且受處
    分人於該期間對該車亦無事實上之支配管領關係，並非前揭
    交通違規之行為人，則該車之上開違規行為，自無從歸責於
    受處分人，甚為明確。準此，原處分機關自不能僅因受處分
    人未於應到案日期前提出本件應歸責人相關證明文件為據，
    而認受處分人有何可歸責之事由。是以，本件違規事件既無
    證據證明受處分人為車輛之實際所有權人，且受處分人事實
    上就系爭車輛亦無支配管理關係之存在，自不得以受處分人
    為應受歸責之裁罰對象。
(三)又依道路交通管理處罰條例第八十五條第一項規定之文義，
    受處分人「逾期未依規定辦理」之效果，係處罰機關「仍依
    本條例各該違反條款規定處罰」，並未指發生失權之效果。
    且觀諸上開規定修正之立法理由，亦未表示逾期未告知即生
    失權效果。況若舉發通知單送達受處分人時，已逾通知單所
    定之到案期日，則因未符合道路交通管理處罰條例第八十五
    條第一項規定，即未生失權之效果。如此一來，將使有無失
    權之效果取決於舉發通知單送達之遲速，如送達在到案期日
    前者，即生失權效果；送達在到案期日後者，即不生失權效
    果，顯失公平（尤其若舉發通知單送達受處分人時，恰係通
    知單所定到案期日之同日或前一日，將使受處分人因無法及
    時告知應歸責他人之狀況，而承受失權之不公平結果），故
    受處分人逾期未辦理歸責事宜，若有檢具相關事證向法院聲
    明異議，法院仍應實質審理（臺灣高等法院暨所屬法院九十
    七年法律座談會刑事類提案第四一號研討結果參照）。從而
    ，本件經本院調查結果既已確認受處分人非車輛實際所有人
    ，則本件交通違規自不得歸責於受處分人，原處分機關逕對
    受處分人加以裁罰，即難認允洽。綜上所述，本件異議為有
    理由，原處分應予撤銷，並對受處分人為不罰之諭知。
據上論斷，應依道路交通管理處罰條例第八十七條第二項，道路
交通事件處理辦法第十九條前段，裁定如主文。
中    華    民    國   100    年    3     月    3     日
                            交通法庭  法  官  江奇峰
以上正本證明與原本無異。
如不服本裁定應於送達後5日內向本院提出抗告狀。
                                      書記官  林素珍
中    華    民    國   100    年    3     月    3     日